【裁判字號】    98,家上,75
【裁判日期】    981209
【裁判案由】    分割遺產
【裁判全文】
臺灣高等法院民事判決                  98年度家上字第75號
上  訴  人  丁○○
訴訟代理人  蕭介生律師
被 上訴 人  己○○
            丙○○
上  二  人
訴訟代理人  蔡朝安律師
            李益甄律師
            傅馨儀律師
被 上訴 人  乙○○
訴訟代理人  丙○○
被 上訴 人  甲○○
            戊○○
上列當事人間分割遺產事件，上訴人對於中華民國98年2月24日
臺灣臺北地方法院96年度家訴字第167號第一審判決提起上訴，
本院於98年11月25日言詞辯論終結，判決如下：
    主  文
上訴駁回。
第二審訴訟費用由上訴人負擔。
    事實及理由
壹、程序方面：
    被上訴人甲○○、戊○○（下稱甲○○等2人）未於言詞辯
    論期日到場，亦未提出書狀作何聲明或陳述，核無民事訴訟
    法第386條所列各款情形，爰依上訴人聲請，就甲○○等2人
    部分一造辯論而為判決。
貳、實體方面：
一、上訴人起訴主張：被上訴人己○○（下稱己○○）與被繼承
    人張富雄為夫妻，育有被上訴人丙○○、乙○○（下稱丙○
    ○、乙○○）2人，另上訴人與甲○○等2人則為張富雄與前
    妻陳瓊珠所生子女。張富雄於民國94年6月30日死亡，遺有
    如原判決附表1至5所示遺產。而如原判決附表1至5所示之遺
    產，其中附表1、2所示之不動產已辦妥繼承登記，附表3、4
    所示之遺產則尚未辦理繼承登記，上開遺產因屬兩造公同共
    有，雙方屢次商議，均未能公平合理妥適處理，不得已乃以
    起訴狀送達為終止公同共有關係之意思表示，請求裁判分割
    上開遺產，俾能充分利用發揮經濟效用等語。並聲明：（一
    ）先位聲明：1、如原判決附表1、2所示土地及建物請准變
    價分割，扣除己○○已取得新臺幣（下同）6,000,000元款
    項，將價金分配與上訴人1/6；2、如原判決附表3所示股權
    及存款，己○○、丙○○、乙○○（下稱己○○等3人）、
    甲○○等2人應協同上訴人辦理繼承登記，按應繼分分配1/6
    與上訴人；3、如原判決附表4所示之土地，己○○等3人、
    甲○○等2人應協同上訴人辦理繼承登記後變賣共有物，將
    價金分配與上訴人1/6；4、丙○○應給付上訴人2,058,333
    元及自訴狀繕本送達翌日起至清償日止，按年息5%計算利息
    ；（二）備位聲明：1、如原判決附表1、2所示土地及建物
    請准變價分割，扣除如原判決附表5所示丙○○股款12,350,
    000元及己○○已取得6,000,000元款項，將價金分配與上訴
    人1/6。2、如原判決附表3所示之股權及存款，己○○等3人
    、甲○○等2人應協同丁○○辦理繼承登記，按應繼分分配1
    /6與上訴人；3、如原判決附表4所示土地，己○○等3人、
    甲○○等2人應協同上訴人辦理繼承登記後變賣共有物，將
    價金分配與上訴人1/6。
二、己○○等3人則以：上述6,000,000元借款債權，訴外人陳慶
    祺已於93年12月22日全數清償完畢，因張富雄未告知陳慶祺
    另有簽發3紙支票以為支付，己○○乃於申報張富雄遺產稅
    時，委由代書將上開支票債權列入遺產。嗣向陳慶祺請求返
    還前開支票款項時，經其說明始知支票債權與前開借款係屬
    同一筆債權，該債權已於張富雄生前即因清償而消滅，自不
    應再列入遺產總額。另張富雄轉讓如原判決附表5所示11家
    交通公司之出資額予丙○○係出於自由意思所為，且非屬於
    民法第1173條第1項規定因營業所為之特種贈與，自無從丙
    ○○之應繼分中歸扣之問題等語置辯。
三、甲○○等2人於原法院陳述：同意上訴人之請求。
四、本件經原法院判決：（一）兩造對於張富雄如原判決附表1
    、2所示之遺產准予變價分割，變價所得價金由兩造依原判
    決附表6之比例分配之；（二）兩造對於張富雄如原判決附
    表3所示之遺產，己○○等3人、甲○○等2人應協同上訴人
    辦理繼承登記後，由己○○先行分配其中4,364,041元，剩
    餘款項由兩造依原判決附表6之比例分配之；（三）兩造對
    於張富雄如原判決附表4所示之遺產，己○○等3人、甲○○
    等2人應協同上訴人辦理繼承登記後准予變價分割，變價所
    得價金由兩造依原判決附表6之比例分配之；（四）上訴人
    其餘之訴駁回。上訴人不服原判決，上訴聲明為：（一）原
    判決關於後列第2、3項部分廢棄；（二）原判決附表1、2所
    示土地及建物變價分割，扣除己○○已取得6,000,000元款
    項，將價金分配上訴人1/6；（三）丙○○應給付上訴人1,4
    01,915元，及自訴狀繕本送達翌日起至清償日止，按年息5%
    計算之利息。被上訴人答辯聲明：上訴駁回。（上訴人上訴
    聲明雖僅就原判決所為遺產分割方法之其中一部提起上訴，
    惟本於分割方法不可分，及一部分分割方法將動搖全部分割
    基礎之理論，上訴人一部上訴之效力應及於全部之分割方法
    ，是本件上訴範圍，自不因上訴人一部上訴而生部分確定之
    效力。）
五、兩造不爭執之事項：
（一）張富雄於94年6月30日死亡，兩造均為其繼承人，張富雄
      死後留有如原判決附表1至4所示之遺產，有繼承系統表、
      兩造暨張富雄之戶籍謄本，及財政部臺灣省北區國稅局遺
      產稅繳清證明書可按（原審卷第7至19頁）。
（二）己○○於張富雄死亡後，為所有繼承人代墊支付遺產稅款
      4,364,041元，有貸款證明及遺產稅繳清證明書可憑（原
      審卷2第60至64頁），該項遺產稅款核屬遺產之管理費用
      ，得自上開遺產先行扣還。（本院卷第72頁背面）
六、本件爭點：（本院卷第72頁背面）
（一）張富雄對於陳慶祺是否仍有6,000,000元債權，且該債權
      是否為己○○所收取，而應自己○○分配遺產之所得款中
      扣除？
（二）丙○○受讓自張富雄之11家交通公司投資額是否對上訴人
      構成不當得利，上訴人得否請求返還？如否，上訴人得否
      依民法第1173條規定主張歸扣？
      爰分別述之如下：
（一）張富雄對於陳慶祺是否仍有6,000,000元債權，且該債權
      是否為己○○所收取，而應自己○○分配遺產之所得款中
      扣除？
  １、按當事人主張有利於己之事實者，就其事實有舉證之責任
      ，民事訴訟法第277條前段定有明文，又主張法律關係存
      在之當事人，應就該法律關係發生所須具備之特別要件，
      負舉證之責任，至於他造主張有利於己之事實（變更或消
      滅之特別要件），則應由他造舉證證明（最高法院48年台
      上字第887號判例意旨參照）。
  ２、上訴人主張：己○○向財政部臺灣省北區國稅局（下稱國
      稅局）陳報之說明書略以：有關3紙支票乙事，係陳慶祺
      向張富雄週轉之借款，尚未清償，請准補列600萬元債權
      ，因移居加拿大不清楚……等語，且經國稅局遺產稅繳清
      證明書將該6,000,000元列入張富雄遺產，故應自己○○
      分配遺產之所得款中扣除上開金額等語。己○○等3人辯
      以：上開6,000,000元借款債權，陳慶祺已於93年12月22
      日全數清償完畢，因張富雄未告知陳慶祺另有簽發3紙支
      票以為支付，乃於申報張富雄遺產稅時，委由代書將上開
      支票債權列入遺產。嗣向陳慶祺請求返還前開支票款項時
      ，經其說明始知支票債權與前開借款係屬同一債權，該債
      權已於張富雄生前因清償而消滅，不應再列入張富雄之遺
      產。另上訴人亦未舉證證明該債權係由陳慶祺向己○○清
      償，上訴人上開主張自不可採等語。
  ３、經查：上訴人主張之上開事實，固據其提出己○○上開之
      說明書及國稅局遺產稅繳清證明書各1紙為憑（原審卷1第
      75頁、第16至18頁）。惟陳慶祺所積欠張富雄之6,000,00
      0元，已於93年12月22日全數清償，業據己○○提出其與
      陳慶祺共同書立之聲明書乙紙為憑（本院卷第46頁）。又
      縱認該筆債權仍係存在，然該筆債權是否確由己○○所收
      取，此乃上訴人主張有利於己之事實，依上開舉證責任分
      配之原則，自應由上訴人負舉證之責。上訴人未能加以舉
      證以實其說，自難遽採。故上訴人上開之主張，即乏所據
      ，尚難准許。
（二）丙○○受讓自張富雄之11家交通公司投資額是否對上訴人
      構成不當得利，上訴人得否請求返還？如否，上訴人得否
      依民法第1173條規定主張歸扣？
  １、按「繼承人中有在繼承開始前因結婚、分居或營業，已從
      被繼承人受有財產之贈與者，應將該贈與價額加入繼承開
      始時被繼承人所有之財產中，為應繼遺產。但被繼承人於
      贈與時有反對之意思表示者，不在此限。前項贈與價額，
      應於遺產分割時，由該繼承人之應繼分中扣除。」民法第
      1173條第1、2項分別定有明文。又「被繼承人在繼承開始
      前，因繼承人之結婚、分居或營業，而為財產之贈與，通
      常無使受贈人特受利益之意思，不過因遇此等事由，就其
      日後終應繼承之財產預行撥給而已，故除被繼承人於贈與
      時有反對之意思表示外，應將該贈與價額加入繼承開始時
      ，被繼承人所有之財產中，為應繼財產，若因其他事由，
      贈與財產於繼承人，則應認其有使受贈人特受利益之意思
      ，不能與因結婚、分居或營業而為贈與者相提並論，民法
      第1173條第1項列舉贈與之事由，係限定其適用之範圍，
      並非例示之規定，於因其他事由所為之贈與，自屬不能適
      用。」（最高法院27年上字第3271號判例意旨參照）。
  ２、經查：
    (1)上訴人主張如原判決附表5所示11家交通公司之出資額，
      除永欣汽車有限公司（下稱永欣公司）及盛元交通有限公
      司（下稱盛元公司）外，其餘裕興交通有限公司、益康交
      通有限公司（下稱益康公司）、盛旺交通有限公司、億富
      交通企業有限公司、連盛交通有限公司、連合交通企業有
      限公司、順秋交通企業有限公司、恆達交通有限公司、永
      眾交通有限公司（下稱裕興等9家公司）之出資額，合計8
      ,411,490元，均係於94年6月12日由張富雄過戶予丙○○
      ，距張富雄於94年6月30日死亡，僅有18天，斯時張富雄
      意識已陷於不清，是上開過戶均係丙○○偽造文書所為，
      已對上訴人構成侵權行為及不當得利，丙○○自應將裕興
      等9家公司之出資額8,411,490元，按應繼分比例6分之1，
      即1,401,915元返還予上訴人等語。惟：
    如原判決附表5所示11家交通公司之出資額，張富雄係分
      別於93年6月15日及同年8月5日將盛元公司之2,000,000元
      出資額及永欣公司之400,000元出資額轉讓予丙○○，有
      盛元公司及永欣公司之股東同意書可憑（原審卷1第135頁
      、第105頁），至裕興等9家公司之出資額，張富雄則係於
      94年6月12日轉讓予丙○○，亦有裕興等9家公司之股東同
      意書可按（原審卷1第91、100、108、113、118、125、13
      0、138、143頁）。
    據證人劉萬於原審結證稱：我與張富雄係30多年朋友，住
      隔壁村。張富雄病重時，我有空就去看他，因為那時候我
      在總統府上班，他住臺大醫院。去看他時，他意識清楚，
      他有告知我公司有些以我名義登記（出資額），要我處理
      一下。張富雄表示他是勞委會委員，不太方便代表資方，
      就借我的名義登記。張富雄生病後，我去看他，他表示要
      處理這些，我表示好，要如何處理，由他全權處理。關於
      原判決附表5交通公司股份移轉予丙○○部分，張富雄有
      說，他表示丙○○在加拿大有事業，但在臺灣沒財產，其
      他小孩在臺灣有財產，現在交通業不好經營，所以他拜託
      丙○○回來接公司的經營，因為其他孩子沒有人要接，所
      以要丙○○暫時回來經營這個爛攤子，可以賺就賺，是否
      買賣我不清楚。張富雄係勞委會委員，若沒人接他的事業
      ，他覺得這樣沒面子，所以要丙○○回來接其事業。張富
      雄移轉股份給丙○○時，意識很清楚，他還說移轉在我名
      下的一併處理，我也表示全權讓他處理，因我也沒出到一
      毛錢。原判決附表5哪幾家曾登記我的名字，我不管這些
      ，我只給他相關文件去處理，張富雄有時登記我的名字，
      有時又會改其他人的名字。有些是股份登記給我，有些是
      公司負責人是我，反正改來改去，我沒出一毛錢，所以我
      也沒去看，我都讓張富雄全權去處理。張富雄過世時，我
      還去幫忙處理到早上，有看到乙○○、丙○○，己○○在
      場。出殯時，我有去，但我沒看到張富雄2個女兒丁○○
      、戊○○。我認識張富雄30幾年，張富雄幾個孩子我都認
      識。我不記得張富雄何時開始意識不清楚。我掛名的是億
      富、恆達、另外一家忘記了。94年6月12日有無召開股東
      會，股東同意書、變更章程文書上的蓋章簽名，我都不清
      楚，公司所有事我都讓張富雄去處理，因為我只是掛名，
      也沒出資，所以他們也不會通知我等語（原審卷2第134至
      137頁）。
    有關張富雄於94年5月27日至同年6月12日住院期間之意識
      狀況，依國立臺灣大學醫學院附設醫院（下稱臺大醫院）
      98年9月28日校附醫秘字第0980903959號函說明二載有：
      「……張富雄……94年5月27日至94年6月12日住院期間，
      醫療紀錄顯示其意識狀況應為時好時壞，有時清醒，有時
      混淆，但若就貴院所附附件一所載紀錄，大多為混淆不清
      ……」等語（本院卷第122頁），另觀諸臺大醫院住院病
      患身體評估紀錄表意識狀態欄記載，張富雄之意識狀態於
      94年5月27日至同年6月1日雖係記載「混淆」，而於該欄
      除有「混淆」外，尚列有「半昏迷」或「昏迷」等，惟張
      富雄之意識狀態，均未至「半昏迷」或「昏迷」之情形，
      有上開紀錄表可按（本院卷第119頁），是依上開資料，
      僅能認張富雄之意識狀態係時好時壞，有時清醒，有時混
      淆而已，尚難因之即認張富雄斯時已完全無意識能力。
    綜上，爰審酌張富雄於93年6月15日及同年8月5日已將盛
      元公司之2,000,000元及永欣公司之400,000元出資額先後
      轉讓予丙○○，並非係於94年6月12日住院期間始轉讓上
      開出資額，以及證人劉萬所為上開之證詞，另參諸臺大醫
      院前開函文及住院病患身體評估紀錄表所載，張富雄斯時
      尚非完全無意識能力等情，本院認張富雄轉讓上開交通公
      司出資額予丙○○應係出於其自由意思所為，上訴人主張
      斯時，張富雄意識已陷於不清，上開之過戶均係丙○○偽
      造文書等語，應不可採。
    (2)上訴人雖復主張丙○○冒用上訴人母親陳瓊珠之簽章，將
      陳瓊珠名下之益康公司500,000元出資額轉讓由丙○○承
      受，陳瓊珠自始不知股權轉讓之事，亦未收受丙○○交付
      之500,000元，且未收到股東開會通知，足見，丙○○受
      讓張富雄之出資額係偽造文書而來等語。然依證人即張富
      雄之前妻陳瓊珠於原審結證稱：張富雄生前臥病時，我沒
      有去看他，與他最後1次見面係何時，我也不太記得，因
      為已經好幾年，大概張富雄過世前2、3年，沒與其見面。
      我確實有出資益康公司500,000元，因為張富雄要我出資
      500,000元，我給他500,000元，我知道是要投資益康公司
      股份。我購買股份並無參與營運，因那時候我與張富雄還
      是夫妻，所以我相信他。股東印鑑章也是由張富雄保管。
      94年6月12日並未接到益康公司開股東會之通知，亦無於
      當天參加益康公司股東會，94年6月12日益康公司股東同
      意書上之簽名蓋章，不是我親自所為。丙○○沒有跟我接
      洽要購買我名下500,000元股份，也沒有給我500,000元當
      作買受讓與股份的價金，我也沒同意將我名下500,000元
      股份移轉給丙○○等語（原審卷2第113至117頁）。可知
      ，陳瓊珠於94年6月12日雖未參與益康公司股東會，亦未
      簽署股東同意書轉讓500,000元出資額予丙○○。暫不論
      陳瓊珠上開之股份是否確係其本人所出資，惟其於出資後
      ，即將股東印鑑章交予張富雄保管，衡諸一般常情，應有
      授權張富雄代其處理出資等相關事宜，故上訴人主張丙○
      ○受讓張富雄上開交通公司之出資額係屬偽造文書，尚乏
      可採。至丙○○是否應給付陳瓊珠前述轉讓股份之股款50
      0,000元，核屬陳瓊珠得否另循法律途徑請求丙○○給付
      之問題，此與兩造間訴請分割張富雄上開遺產之本件訴訟
      ，別為二事，併此敘明。
    (3)上訴人又主張如認丙○○上開行為不構成侵權行為與不當
      得利，則張富雄轉讓上開出資額即屬民法第1173條規定之
      生前特種贈與，應予歸扣等語。惟：
    依證人劉萬上開證詞，可知，丙○○原在加拿大從事與交
      通事業無關之工作，其之所以受讓張富雄上開交通公司股
      份，乃肇因於張富雄恐無人繼承其事業，有損其顏面，遂
      將其名下出資額過戶轉讓予丙○○。
    丙○○雖自張富雄處受贈裕興等9家公司之出資額，惟其
      於受讓前自1995年7月起即擔任加拿大Kwong Hing投資股
      份有限公司（Kwong Hing Investment CO.LTD.）之董事
      ，並按月領取薪資，此亦有受任同意書及薪資領據可憑（
      本院卷第51至52頁）。
    從而，上訴人主張張富雄生前轉讓上開交通公司出資額予
      丙○○，係屬於因營業所為之特種贈與，自不可採，且該
      贈與亦非因結婚、分居所為之特種贈與，則揆諸上開１有
      關民法第1173條規定之說明，上訴人此部分之主張，仍屬
      無據。
七、綜上所述，張富雄所遺如原判決附表1至4所示之遺產，應由
    兩造依原判決附表6所示之應繼分比例，即每人各6分之1之
    比例分配，至上開遺產之分割方法，本院審酌兩造之意見，
    認為應以變價分割方式為當。而原判決附表1、2所示之土地
    及建物已完成繼承登記，應以變價分割，並依原判決附表6
    所示應繼分比例分配之。原判決附表3所示之股權及存款，
    因尚未辦理繼承登記，己○○等3人、甲○○等2人應協同上
    訴人辦理繼承登記後，按原判決附表6所示之應繼分比例分
    配。惟因己○○於張富雄死亡後，為其他繼承人代墊遺產稅
    款4,364,041元，該稅款係屬遺產之管理費用，應從張富雄
    之遺產先行扣還，業如上述，故應自原判決附表3所列之存
    款、股款中先行扣還4,364,041元予己○○，其餘數額再由
    兩造依上開應繼分比例分配之。原判決附表4所示之土地，
    因尚未辦理繼承登記，己○○等3人、甲○○等2人自應協同
    上訴人辦理繼承登記後予以變價分割，所得價金按原判決附
    表6所示應繼分之比例分配。另上訴人逾此部分所為之請求
    ，則無理由，應予駁回。原審判決如原判決主文第1至3項所
    示，並駁回上訴人其餘之訴，於法並無不合。上訴意旨指摘
    原判決不當，聲明廢棄改判，為無理由，應予駁回。
八、本件事證已臻明確，兩造其餘之攻擊、防禦方法核與判決結
    果不生影響，爰毋庸一一論述，併此敘明。
九、據上論結，本件上訴為無理由，依民事訴訟法第449條第1項
    、第78條、第463條、第385條第1項前段，判決如主文。
中    華    民    國    98    年    12    月    9     日
                  民事第十二庭
                      審判長法  官  陳駿璧
                            法  官  李昆曄
                            法  官  陳邦豪
正本係照原本作成。
如不服本判決，應於收受送達後20日內向本院提出上訴書狀，其
未表明上訴理由者，應於提出上訴後20日內向本院補提理由書狀
（均須按他造當事人之人數附繕本）上訴時應提出委任律師或具
有律師資格之人之委任狀；委任有律師資格者，另應附具律師資
格證書及釋明委任人與受任人有民事訴訟法第466條之1第1項但
書或第2項（詳附註）所定關係之釋明文書影本。
中    華    民    國    98    年    12    月    9     日
                              書記官  李佳樺
附註：
民事訴訟法第466條之1（第1項、第2項）：
對於第二審判決上訴，上訴人應委任律師為訴訟代理人。但上訴
人或其他法定代理人具有律師資格者，不在此限。
上訴人之配偶、三親等內之血親、二親等內之姻親，或上訴人為
法人、中央或地方機關時，其所屬專任人員具有律師資格並經法
院認為適當者，亦得為第三審訴訟代理人。

司法院資訊處製作；財團法人民間司法改革基金會備份。
